【裁判字號】    90,上訴,1638
【裁判日期】    900720
【裁判案由】    懲治盜匪條例
【裁判全文】
臺灣高等法院刑事判決                            九十年度上訴字第一六三八號
    上  訴  人
    即  被  告  甲○○
    選任辯護人  許智誠
右上訴人因違反懲治盜匪條例等案件，不服臺灣士林地方法院九十年度訴字第七號，
中華民國九十年三月十六日第一審判決（起訴案號：臺灣士林地方法院檢察署八十九
年度偵字第一○七二八號）提起上訴，本院判決如左：
    主  文
上訴駁回。
    事  實
一、甲○○於寄居少年陳麒琅台北市○○區○○路一二六號住處期間，因缺錢花用，
    竟意圖為自己不法之所有，於民國（下同）八十九年七月二十七日下午三時許，
    攜少年陳麒琅家中之鋸子，前往台北市○○區○○街十一巷十一號乙○○經營之
    雜貨店。甲○○進入店內，先將鐵門拉下，再取出鋸子，朝乙○○走去。乙○○
    於廚房見狀，知甲○○來意不善，惟因年紀老邁且因感冒，四肢無力，動作緩慢
    ，無法抵抗，乃躲往客廳。惟甲○○亦緊跟乙○○至客廳，攔住乙○○，亮出手
    中之鋸子，並將乙○○之手臂往背後折彎，甲○○即命乙○○拿錢出來，乙○○
    問甲○○要多少錢，甲○○答以五萬元。乙○○因見甲○○持有兇器且手臂被往
    後折彎，無法抗拒，不得已乃答應交付新台幣（下同）五萬元予甲○○，甲○○
    始放開乙○○之手臂。乙○○隨即進入房間內，打開鐵櫃，自第一層抽屜內取出
    現款五千元時，甲○○稱金額不足即取走該款。乙○○欲再開啟第三層抽屜時，
    甲○○突以腳踢開抽屜，命乙○○把錢拿出來。乙○○原擬數四萬五千元交予甲
    ○○，甲○○見狀即強行取走抽屜內之全部現金六萬元，並以手推開乙○○，致
    乙○○跌倒受傷。甲○○得手後旋逃離雜貨店返回少年陳麒琅住處，告知不知情
    之少年陳麒琅其剛行搶乙○○之雜貨店，並對少年陳麒琅出示強盜所得六萬五千
    元，甲○○嗣後並以贓款為少年陳麒琅支付購買服飾之費用約一萬元，其餘贓款
    則供己玩樂花費罄盡。嗣甲○○於同年十一月十一日被檢舉涉嫌搶劫乙○○之雜
    貨店，經警扣得甲○○置於少年陳麒琅家中之鋸子乙把，並於同年月十九日逕行
    逮捕甲○○移送偵辦。
二、案經乙○○訴由台北市政府警察局北投分局移送台灣士林地方法院檢察署檢察官
    偵查起訴。
    理由
一、訊據上訴人即被告甲○○矢口否認有何盜匪犯行，辯稱：伊係受陳麒琅教唆去搶
    雜貨店，鋸子是陳麒琅拿給伊，事後伊與陳麒琅平分贓款。伊當日進入雜貨店後
    ，先把鐵門拉下，去碰收銀機，伊自櫃台走出時，見被害人從房間出來，伊一見
    被害人就以威脅的口氣叫被害人把錢拿出來，被害人就跑到房間去，因為被害人
    動作很慢，伊就跟到房間把房門關起來，被害人就問伊要幹什麼，伊就用脅迫的
    口氣問被害人錢在那裡，被害人就說錢在房間的木衣櫃裡面，伊打開木衣櫃裡面
    有一個金屬製的抽屜，被害人說錢在抽屜裡面希望伊不要把錢全部拿走，因為抽
    屜有上鎖，伊用腳把抽屜的鎖頭部分踹凹進去再把抽屜拉出來，抓了一把錢就往
    門外跑，因被害人擋住房間的門，伊太緊張就把被害人撞倒在地上，並不是故意
    要把被害人推倒。伊未折彎被害人的手臂，亦未拿出鋸子。警訊筆錄是警察教伊
    這樣講，說這樣講罪會比較輕云云。經查：
  （一）、右揭事實業據被害人乙○○指述綦詳，並有鋸子乙把扣案可證。被害人雖
          堅稱其被搶走八萬五千元，惟經原審法院質之被害人如何確定第三層抽屜
          內有八萬元？被害人乙○○答以其見被告取走八疊現金，每疊均為一萬元
          ，且根據帳簿記載有八萬元。惟被害人於恐懼慌亂中能否看清被搶走幾疊
          現金，殊有疑問。且被害人亦自承帳簿亦有可能記載錯誤，是被告強盜所
          得應以被告及少年陳麒琅所供之六萬五千元較為正確。
  （二）、被告雖否認曾於被害人面前亮出手中之鋸子及將被害人之手臂往後折彎，
          惟質之被害人堅指被害人確有亮出手中之鋸子及將其手臂往後折彎，而被
          告於警訊時亦坦承因為緊張就把插在牛仔褲後面的鋸子拿出來亮在被害人
          面前等語（見偵卷第五頁背面）。且衡情被告既已攜鋸子到場，準備劫財
          ，豈有未加使用之理。被告否認曾於被害人面前亮出手中之鋸子及將被害
          人之手臂往後折彎，意在逃避強盜之重罪，不足採信。又公訴人雖認被告
          曾以鋸子抵住被害人之身體，惟被害人於原審審理時已陳明被告並未以鋸
          子抵住其身體，自難認被告有此行為，併此敘明。
  （三）、按刑法上之恐嚇取財罪，係以將來之惡害恫嚇被害人使其交付財物為要件
          ，若當場施以強暴脅迫達於不能抗拒之程度，即係強盜行為，不能論以恐
          嚇罪名，最高法院六十五年台上字第一二一二號著有判例，故須未至使被
          害人達到不能抗拒之程度者，始能論以恐嚇取財罪；而懲治盜匪條例第五
          條第一項第一款強盜罪，則係以強暴、脅迫或他法致使不能抗拒而取他人
          之物或使其交付為構成要件，又所謂至使不能抗拒係指被害人意思自由之
          形成及行使，處於行為人之行為壓制下，而行為人之行為在客觀上足認已
          達於使一般人不能抗拒而言，申言之，兩者在對於被害人施用威嚇之程度
          上，顯有差異。本件被告所攜帶之鋸子，乃折合式，鋸柄是紅色塑膠製長
          約二十二公分，鋸刃本身是鐵製的長約十八公分，鋸齒相當銳利，前端亦
          尖銳，有原審法院九十年二月二日訊問筆錄及照片乙紙在卷可稽。被害人
          於原審審理時供稱：伊看到被告手中拿一支紅紅的，不知道是什麼東西，
          伊看到是硬的東西，伊認為應該會傷人，伊怕被告用手中的東西割傷等語
          。是被告手持之鋸子客觀上足以傷人，被害人主觀上亦認該物足以傷人甚
          明，是被告辯稱未拿出鋸子，為不可採，否則被害人如何能知悉是「紅紅
          的」、「硬的東西」？又被害人乙○○年紀老邁（民國十四年生）且因感
          冒，身體無力，動作緩慢，店門又被關上，孤立無援，被害人既無力抵抗
          又躲避無門。則被告攔住被害人，亮出手中類似折合刀足以傷人之兇器，
          並將被害人之手臂往背後折彎，依被害人當時所處情狀，不論在精神上或
          身體上顯已達不能抗拒之程度，信無疑義。又辯護人辯稱被害人乃「不擬
          抗拒」非「不能抗拒」云云，然「不能抗拒」非必被害人已為抗拒之行為
          而無效果為必要，是不能只因被害人未為任何抵抗之行為即謂其「不擬抗
          拒」，故被告所為乃係強盜行為，非僅係恐嚇取財行為。
  （四）、被告雖供稱係受少年陳麒琅教唆去搶雜貨店云云，惟此為少年陳麒琅所堅
          詞否認。且被告既懷疑係少年陳麒琅向警方檢舉其強盜犯行，其挾怨報復
          少年陳麒琅之可能性甚高，其供詞之可信度甚低。又少年陳麒琅果有參與
          強盜之犯行，豈敢甘冒同被起訴之危險，出面檢舉被告涉嫌強盜。因此，
          自難僅憑被告犯案時係寄居於少年家中，所用之作案工具又係少年家中之
          鋸子，嗣後並以贓款為少年支付購買服飾之費用等情，即遽認少年陳麒琅
          有參與本件強盜犯行，同屬本案共犯。
  （五）、被告早於八十八年十一月十一日即被檢舉涉嫌搶劫乙○○之雜貨店，有檢
          舉人之警訊筆錄在卷可稽。被告於八十八年十一月十九日始被查獲到案，
          顯無自首可言。
    綜上所述，被告所辯，要屬事後畏罪卸責之詞，不足採信。被告罪證明確，犯行
    堪以認定。
二、按現行懲治盜匪條例，係經立法程序於四十六年六月五日修正公布施行，將第八
    條「依特種刑事案件訴訟條例審理」及第十條「施行期間定為一年，必要時得以
    命令延長」之規定予以刪除，原第九條改為第八條，第十一條改為第九條。經查
    考刪除第十條有關限時法規定之立法本意，係為期遏止盜風，改善治安，認本條
    例第一條至第七條及原第九條（修正後為第八條）均仍有施行之必要，因將本條
    例由限時法改為經久施行之常態性刑事特別法，並重新調整條次，形式上雖稱「
    修正」，實質上，已具重新全部立法性質，故本條例修正前雖有數次命令延長已
    逾期，惟仍非可認為已經失效（最高法院八十八年台上字第四三六五號判決可資
    參照）。核被告所為係犯懲治盜匪條例第五條第一項第一款之普通盜匪罪。原審
    以被告犯罪明確，適用懲治盜匪條例第五條第一項第一款、第八條（原判決誤引
    刑法第十一條前段），刑法第三十七條第二項，並審酌被告年輕力壯，不思腳踏
    實地自食其力，竟強取他人財物，危害社會治安，及其犯罪後之態度，事後已賠
    償被害人五十萬元等一切情狀，量處有期徒刑柒年，又依其犯罪性質，認有褫奪
    公權之必要，並諭知褫奪公權四年，復說明扣案之鋸子非屬被告所有，毋庸宣告
    沒收。又被告盜匪所得財物六萬五千元業經花費罄盡，且被告已賠償被害人五十
    萬元，爰不諭知發還或抵償，經核原判決上開認事用法，洵無違誤，量刑亦屬適
    當，被告上訴仍執陳詞認其所犯係恐嚇取財罪，而指摘原判決不當，為無理由，
    應予駁回。
據上論斷，應依刑事訴訟法第三百六十八條，判決如主文。
本案經檢察官陳維練到庭執行職務。
中      華      民      國    九十      年      七      月    二十    日
                            臺灣高等法院刑事第十二庭
                                    審判長法  官  劉  景  星
                                          法  官  陳  博  志
                                          法  官  陳  志  洋
右正本證明與原本無異。
如不服本判決應於收受送達後十日內向本院提出上訴書狀，其未敘述上訴之理由者並
得於提起上訴後十日內向本院補提理由書（均須按他造當事人之人數附繕本）。
                                          書記官  蔡  佩  珊
中      華      民      國    九十      年      七      月    二十三    日
附錄：本判決論罪科刑法條全文
懲治盜匪條例第五條第一項第一款
有左列行為之一者，處無期徒刑或七年以上有期徒刑：
一、意圖為自己或第三人不法所有，以強暴、脅迫、藥劑、催眠術或他法，致使不能
    抗拒，而取他人之物或使其交付者。


司法院資訊處製作；財團法人民間司法改革基金會備份。
